【裁判字號】    98,交抗,286
【裁判日期】    981130
【裁判案由】    聲明異議
【裁判全文】
臺灣高等法院臺南分院交通事件裁定     98年度交抗字第286號
抗  告  人  交通部公路總局嘉義區監理所麻豆監理站
即移送機關
代  表  人  乙○○
受 處 分人  甲○○
上列抗告人因受處分人違反道路交通管理處罰條例案件，不服臺
灣臺南地方法院中華民國98年9月30日裁定（98年度交聲字第116
7號），提起抗告，本院裁定如下：
    主  文
抗告駁回。
    理  由
一、本件抗告意旨略以：依據法務部民國95年5月25日法律字第
    0950700393號函示略以「不起訴處分」包括「緩起訴處分」
    。緩起訴處分為一種便宜不起訴處分，檢察官為緩起訴處分
    時依刑事訴訟法第253條之2第1項規定對被告所為之指示及
    課予負擔，係一種特殊的處遇措施，並非刑罰。故而刑事案
    件經檢察官為緩起訴處分確定後，宜視同不起訴處分確定，
    此為行政罰法第26條第1項所明文。而按行政罰法第26條第1
    項規定，一行為同時觸犯刑事法律及違反行政法上義務規定
    者，依刑事法律處罰之。此所謂「依刑事法律處罰之」應係
    指罪刑法定主義及刑事法律正當程序運作完成始足當之。綜
    上，抗告人認為緩起訴處分與上述條文所稱之「刑事處罰」
    仍屬有別。從而，本案依道路交通管理處罰條例第35條第1
    項第1款規定裁處行政罰緩於法並無抵觸，爰依同條例第87
    條第3項規定提起抗告，請求撤銷原裁定，另為適法之裁定
    等語。
二、原裁定意旨略以：
  (一)異議人即受處分人甲○○（下稱異議人）經警舉發於98年2
    月17日0時5分許，駕駛車牌號碼3881-WB號自用一般小客車
    ，於台南縣西港鄉縣173線6.54公里處，因酒後駕車肇事，
    為警當場測得呼氣中酒精濃度高達每公升0.48毫克（MG/L）
    ，超過標準值為每公升0.25毫克。嗣經交通部公路總局嘉義
    區監理所麻豆監理站（下稱移送機關）以其違規事實屬實，
    依道路交通管理處罰條例第35條第1項第1款、第24條第1項
    第1款等規定，裁處異議人罰鍰新臺幣（下同）34,500元、
    吊扣駕駛執照12個月，並施以道安講習等處分。刑事部分並
    經臺灣臺南地方法院檢察署檢察官於98年5月13日以98年度
    偵字第6324號命異議人向公益團體支付40,000元而予以緩起
    訴處分。
  (二)按95年2月5日生效之行政罰法第26條第1項規定：一行為同
    時觸犯刑事法律及違反行政法上義務規定者，依刑事法律處
    罰之。但其行為應處以其他種類行政罰或得沒入之物而未經
    法院宣告沒收者，亦得裁處之。究其立法目的，一行為同時
    觸犯刑事法律及違反行政法上義務規定時，由於刑罰與行政
    罰同屬對不法行為之制裁，而刑罰之懲罰作用較強，故依刑
    事法律處罰，即足資警惕時，實無一事二罰再處行政罰之必
    要，且刑事法律處罰，由法院依法定程序為之，較符合正當
    法律秩序，應予優先適用，但罰鍰以外之沒入或其他種類行
    政罰，因兼具維護公共秩序之作用，為達行政目的，行政機
    關仍得併予裁處。而緩起訴處分是否屬於行政罰法第26條第
    1項所規定之依刑事法律處罰？還是屬於同法條第2項規定之
    「不起訴處分」內涵之一？經查：
  1.我國關於不起訴處分與緩起訴處分之規定，多見於刑事訴訟
    法，於該法法例之用語，均個別明列之，如刑事訴訟法第25
    5條第1項、第259條、第260條均屬之；易言之，在我國刑事
    訴訟法之體例上，並無將「不起訴處分」一詞包含「緩起訴
    處分」之情形。再依我國刑事訴訟法第253條之1規定，有關
    緩起訴處分，需具備(1)犯罪嫌疑充足，(2)斟酌刑法第57條所
    列事項，(3)為公共利益之維護，(4)以緩起訴為適當者（即適
    當性）等要件；尚與不起訴處分之要件有間；因之，倘認行
    政罰法第26條第2項規定之「不起訴處分」包含「緩起訴處
    分」之情形，是否已逾文義解釋之範圍，實有疑問。況關於
    緩起訴處分之要件、裁量之基準，與不起訴處分相較，均多
    有不同，至多應僅得視緩起訴處分為暫緩起訴之處分，而非
    不起訴處分。另行政罰法第26條第2項規定既未明文包含「
    緩起訴處分」之類型，而對於人民不利益之規定本不得任意
    加以擴張其適用，自不宜逕認行政罰法第26條第2項之規定
    於經緩起訴處分之情形亦有適用，始為允當，並符其立法理
    由。
  2.至於原處分機關雖執法務部95年5月25日法律字第095070039
    3號函所稱：行政罰法第26條第2項所稱「不起訴處分」包括
    「緩起訴處分」在內等語為其裁決罰鍰之依據，然基於前述
    理由，緩起訴處分與行政罰法第26條第2項列舉之不起訴處
    分等情形迥然有別，無從遽為比擬而為相同之處置。另按緩
    起訴處分於緩起訴處分之期間（即猶豫期間）僅發生形式之
    確定力，若符合刑事訴訟法第253條之3第1項之要件，檢察
    官仍得依職權或依告訴人之聲請撤銷原處分，繼續偵查或起
    訴，且依同法條第2項規定檢察官撤銷緩起訴之處分時，被
    告已履行之部分，不得請求返還或賠償。本件緩起訴處分期
    滿日係99年5月31日，有台灣高等法院被告前案紀錄表1份附
    卷可稽，而本件移送機關裁決日係98年8月31日，尚在緩起
    訴猶豫期間內，如認行政罰法第26條第2項列舉之不起訴處
    分包括「緩起訴處分」在內，則緩起訴猶豫期間內異議人已
    遵照檢察官命令繳交捐款之緩起訴處分金後，又受行政裁處
    罰鍰，苟事後遭撤銷該緩起訴處分，復經檢察官提起公訴，
    再受法院審判施以刑罰制裁，但異議人已繳交之捐款緩起訴
    處分金依刑事訴訟法第253條之3第2項之規定已不得請求返
    還，恐生「一事三罰」之危險，上開法務部函示見解自難引
    為論據。
  3.從而，緩起訴處分並非行政罰法第26條第2項所稱之「不起
    訴處分」內涵之一。
  (三)異議人酒後駕車之行為同時觸犯刑法及違反行政法上義務，
    並經檢察官緩起訴處分確定，揆諸前揭說明，裁處罰鍰部分
    自無從再適用行政罰之必要。且異議人已支付之緩起訴處分
    金已逾處罰條例第92條第3項所訂最低罰鍰基準規定，亦無
    處罰條例第35條第8項補繳罰鍰之問題。移送機關逕以異議
    人酒精濃度超過規定標準駕車，對其裁處罰鍰34,500元，尚
    有未洽。另移送機關裁處異議人吊扣駕駛執照及道安講習等
    處分部分，異議人並未聲明異議，並不在本件審理及撤銷之
    範圍內；況上開處分係罰鍰以外對於預防再犯之行政罰，乃
    為抑止酒後駕車之不法行為，維護道路交通用路權人之生命
    、身體之安全法益，依行政罰法第26條第1項但書之規定，
    得裁處之，附此敘明。
  (四)綜上所述，移送機關就異議人所為罰鍰34,500元部分之行政
    裁罰，即有未洽，應由本院撤銷之，並為異議人不罰之諭知
    ，以資適法。
三、按道路交通安全規則第114條第2款規定：「汽車駕駛人飲用
    酒類或其他類似物後，其吐氣所含酒精濃度超過每公升0.25
    毫克，不得駕車。」；次按道路交通管理處罰條例第35條第
    1項第1款規定：「汽車駕駛人，駕駛汽車經測試檢定酒精濃
    度超過標準，處罰鍰15,000元以上60,000元以下，並當場移
    置保管該汽車及吊扣駕駛執照1年，因而肇事致人受傷者，
    並吊扣駕駛執照2年。」。又按行政罰法第26條規定：「一
    行為同時觸犯刑事法律及違反行政法上義務規定者，依刑事
    法律處罰之。但其行為應處以其他種類行政罰或得沒入之物
    而未經法院宣告沒收者，亦得裁處之」、「前項行為如經不
    起訴處分或為無罪、免訴、不受理、不付審理之裁判確定者
    ，得依違反行政法上義務規定裁處之。」，同法第2條第1款
    則規定：「本法所稱其他種類行政罰，指下列裁罰性之不利
    處分：…吊扣證照…」。查95年2月5日施行之行政罰法第26
    條第1項規定，乃一行為同時造成刑罰法律與行政秩序罰規
    定發生競合適用之關係時，基於「一事不二罰」之法理，經
    由立法程序確立應以刑罰優先為原則，避免行為人承受過度
    且重複之處罰。此觀該條立法理由明確揭示：「一行為同時
    觸犯刑事法律及違反行政法上義務規定時，由於刑罰與行政
    罰同屬對不法行為之制裁，而刑罰之懲罰作用較強，故依刑
    事法律處罰，即足資警惕時，實無一事二罰再處行政罰之必
    要。且刑事法律處罰，由法院依法定程序為之，較符合正當
    法律程序，應予優先適用。但罰鍰以外之沒入或其他種類行
    政罰，因兼具維護公共秩序之作用，為達行政目的，行政機
    關仍得併予裁處，故為第1項但書規定。」其理益明。是以
    前揭行政罰法中刑事法律處罰優先且不再處以行政秩序罰之
    目的，既係因為行為人已接受刑罰而足資警惕，且已發生懲
    罰之作用，即無使行為人陷於雙重處罰之不利益，則關於刑
    事法律處罰之範圍自應採取實質認定，凡刑事實體法或程序
    法中所規定客觀上剝奪行為人生命、自由、財產權利，主觀
    上亦因制裁之嚴厲性、痛苦性，其強度足以造成心理強制而
    間接達成矯正教化目的之處遇手段，皆應納入其中，而不以
    形式上符合刑法第32條至第34條所定主刑及從刑種類者為限
    ，始與前揭法律規範之意旨相符。
四、抗告人雖以上開情詞置辯，但查：
  (一)本件受處分人對於酒後駕車之事實，並不爭執，並有台南縣
    警察局98年4月10日南縣警交字第M00000000號舉發違反道路
    交通管理事件通知單、臺灣高等法院被告前案紀錄表各1紙
    附原審卷可憑，故受處分人飲用酒類後，駕駛自小客車經員
    警測試檢定有酒精濃度超過規定標準，即吐氣所含酒精濃度
    高達每公升0.48毫克之事實，即堪認定。
  (二)依刑事訴訟法第253條之2規定，檢察官為緩起訴處分，得命
    被告於一定期間內履行「向公庫支付一定之金額」，此一命
    被告為金錢給付的部分，應得被告之同意。命被告為金錢給
    付部分，並得為民事強制執行名義。檢察官課被告以上之負
    擔，由於此負擔雖非「刑罰」，但性質上可謂實質的制裁，
    且造成被告權利受限制的影響。則受處分人上開違反刑事法
    律禁止規範之犯罪事實既已明確，僅因檢察官採取緩起訴處
    分之替代性刑事處遇手段，未將該案逕行起訴或聲請簡易判
    決處刑，致其後適用之刑事訴訟程序有所區別，然就受處分
    人負有支付一定金額予檢察官指定機構之義務觀察，其如未
    在上開指定期間內確實履行義務，依刑事訴訟法第253條之3
    第1項第3款之規定，受處分人將遭受撤銷緩起訴處分之不利
    益；反之，倘其確實遵守並履行各項緩起訴條件，除非合於
    刑事訴訟法第260條所定情形之一，否則受處分人即無再就
    同一案件遭受刑事訴追之虞。從而，受處分人已因上開緩起
    訴處分而剝奪其財產權，主觀上前揭金錢給付義務亦具有強
    制性、懲罰性，雖不若易科罰金係以支付金錢作為自由刑之
    替代，惟經由緩起訴處分條件之履行使其免於遭檢察官發動
    起訴程序，仍具有替代刑罰之效果，廣義而言，應屬前揭所
    稱之「實質刑事法律處罰」，而有行政罰法第26條第1項「
    一事不二罰」規定之適用。是受處分人依檢察官緩起訴處分
    命令，向公益團體繳納捐款，係履行檢察官為緩起訴處分命
    令，性質上自屬於處分金，與罰金無異。則修正後道路交通
    管理處罰條例第35條第8項所規定之罰金，解釋上自應包括
    依檢察官處分命令，而向公益團體繳納捐款在內。
  (三)雖法務部95年5月25日法律字第0950700393號函雖謂：行政
    罰法第26條第2項所稱「不起訴處分」包括「緩起訴處分」
    在內等語。惟查：
  1.該項乃例外得裁處行政秩序罰之補充規定，參諸該條文係將
    「不起訴處分」、「無罪」、「免訴」、「不受理」、「不
    付審理」等不能證明刑事被告犯罪或未曾使其實際接受刑罰
    之情形逐一臚列，顯然與該條第1項所指發生處罰競合之前
    提要件尚有未合，故有第2項仍依違反行政法上義務規定裁
    處之必要。
  2.本件緩起訴處分既非不能證明行為人之犯罪事實，且有支付
    一定金額之實質處罰，自與上開行政罰法第26條第2項列舉
    之不起訴處分等情形迥然有別，自無從比擬而為相同之處置
    ，且若當事人接受緩起訴處分而被剝奪財產權之餘，仍須繳
    納一定金額之行政罰鍰，其結果勢必降低刑事被告接受緩起
    訴處分之意願，進而影響緩起訴處分替代繁複刑事審判程序
    之制度性機能。
  3.準此以言，行政罰法第26條第2項既未將緩起訴處分列舉其
    中，本於前揭說明及「例外規定從嚴解釋」之法理，自不能
    將條文中「不起訴處分」之範圍，擴及於性質顯不相同之「
    緩起訴處分」。
  (四)道路交通管理處罰條例第35條所規定之裁處，含有罰鍰與吊
    扣駕照之處分，二者分屬行政罰法中之裁罰，有對於過去違
    反義務行為處罰之「秩序罰」（指罰鍰），以及對於預防將
    來再犯危險之「管制罰」（指吊扣駕照）；前者對於過去義
    務違反而為秩序罰之目的，與刑事制裁酒醉駕車所欲達到保
    護交通安全之目的相同，二者既為相同之目的，則處以較重
    之刑事制裁為已足，自無重複處以行政罰之必要。本件對於
    性質相同之金錢裁罰，已依懲罰作用較強之刑事法律制裁後
    ，即無再依行政法為相同處罰之理。原審認受處分人雖有前
    開酒後超過規定標準而駕駛動力交通工具之行為，但此違規
    行為之刑事部分，既經檢察官為緩起訴處分確定，並已繳納
    支付緩起訴處分金4萬元，依前揭說明，原審就抗告人對受
    處分人所為罰鍰34,500元部分撤銷並諭知不罰，即屬適法。
五、綜上所述，原裁定將原處分關於罰鍰34,500元部分撤銷諭知
    不罰，經核並無不合，抗告人猶執前詞，指摘原裁定此部分
    不當，為無理由，應予駁回。爰依道路交通案件處理辦法第
    26條，刑事訴訟法第412條裁定如主文。
中    華    民    國    98    年    11    月    30    日
                  刑事刑三庭    審判長法  官  陳義仲
                                      法  官  蔡勝雄
                                      法  官  楊清安
以上正本證明與原本無異。
不得再抗告。
                                      書記官  蔡蘭櫻
中    華    民    國    98    年    11    月    30    日


司法院資訊處製作；財團法人民間司法改革基金會備份。
